臺灣高等法院民事判決
110年度重上字第692號
上  訴  人  張淯    



訴訟代理人  張振興律師
複  代理人  吳鏡瑜律師
被  上訴人  信義房屋股份有限公司

法定代理人  信義股份有限公司（代表人：劉元智）  

訴訟代理人  羅凱正律師
            黃子盈律師
上列當事人間請求遷讓房屋等事件，上訴人對於中華民國110年8
月25日臺灣臺北地方法院108年度重訴字第1215號第一審判決提
起上訴，被上訴人並為訴之追加，本院於111年9月13日、同年月
27日言詞辯論終結，判決如下：
    主      文
上訴駁回。
上訴人就附表二所示金額，應給付被上訴人自民國一一一年一月
十四日起，至清償日止，按年息百分之五計算之利息。
第二審訴訟費用（含追加之訴部分）由上訴人負擔。
原判決主文第一項更正為上訴人應將門牌號碼臺北市○○區○○○路○
段○○○巷○號六樓房屋及如附圖編號三十所示之停車位騰空遷讓返
還予被上訴人；第二項更正為上訴人應給付被上訴人新臺幣柒拾
肆萬玖仟柒佰肆拾壹元，及自民國一○九年三月十八日起至清償
日止，按年息百分之五計算之利息；第三項更正為上訴人應給付
被上訴人新臺幣壹佰參拾陸萬捌仟壹佰陸拾貳元。
    事實及理由
壹、程序方面
一、本件於第二審上訴程序中，被上訴人法定代理人於民國111
    年5月19日由薛建平變更為信義股份有限公司(代表人劉元智
    ），有被上訴人之公司變更登記表、法人董事指派書可稽（
    見本院卷第289至293頁），信義股份有限公司聲明承受訴訟
    ，核無不合，應予准許。
二、按於第二審為訴之變更或追加，非經他造同意，不得為之，
    但減縮應受判決事項之聲明者，不在此限，此觀民事訴訟法
    第446條第1項、第255條第1項第3款規定即明。本件被上訴
    人於原審依民法第767條第1項前段、第179條規定及債權讓
    與之法律關係，聲明請求上訴人：㈠騰空遷讓返還門牌號碼
    臺北市○○區○○○路0段00巷0號6樓之5及同號10樓之13房屋（
    下合稱系爭房屋，分稱6樓房屋、10樓房屋；後者另含地下4
    層編號30停車位，下稱系爭停車位）；㈡給付附表一所示期
    間之不當得利新臺幣（下同）74萬9,786元，並加計自起訴
    狀繕本送達翌日起算之法定遲延利息；㈢按月給付自108年10
    月20日起至返還系爭房屋之日止之每月不當得利5萬1,103元
    。原審判命上訴人遷讓返還系爭房屋、給付聲明㈡期間之不
    當得利74萬9,786元本息，及按月給付聲明㈢期間之每月不當
    得利5萬1,103元。嗣於本院第二審程序中減縮聲明㈠之請求
    範圍為6樓房屋及系爭停車位；聲明㈡之請求金額為74萬9,74
    1元本息；聲明㈢之每月不當得利為5萬1,100元，且因6樓房
    屋及系爭停車位嗣已於111年1月13日經假執行完成遷讓，故
    特定請求金額為136萬8,162元（詳如附表二所示），並追加
    該部分自111年1月14日起算之法定遲延利息（見本院卷第29
    8、299、330頁），核其所為訴之減縮與利息之追加，均與
    首揭民事訴訟法規定相符，應予准許（另未繫屬本院部分，
    不予贅述）。
貳、實體方面　　
一、被上訴人主張：上訴人未經訴外人周莉玲、周莉榕（下稱周
    莉玲等2人）之同意，自107年7月5日起無權占用周莉玲等2
    人所有6樓房屋，及訂有分管契約約定由其二人使用之系爭
    停車位，嗣伊於108年9月26日向周莉玲等2人買受取得6樓房
    屋所有權及系爭停車位使用權，並受讓其2人基於前述不動
    產所生之一切權利，迭向上訴人請求返還，卻未獲置理等情
    ，爰依民法第767條第1項前段、第179條及債權讓與之法律
    關係，求為命上訴人騰空遷讓返還6樓房屋與系爭停車位，
    及給付如附表一、二所示之不當得利，並就附表一所示不當
    得利加計自起訴狀繕本送達翌日起算法定遲延利息之判決（
    原審就上開部分〈不含附表二之遲延利息〉為被上訴人勝訴判
    決，上訴人不服，提起上訴，並為訴之追加，如前所述）。
    答辯聲明：上訴駁回。另追加之訴聲明：上訴人就附表二所
    示之金額，應給付被上訴人自111年1月14日起，至清償日止
    ，按年息5%計算之利息。
二、上訴人則以：伊前於102年3月12日與訴外人即6樓房屋斯時
    所有權人郭瑞美訂立租約，嗣於105年3月31日到期後，轉為
    不定期租賃，依民法第425條第1項買賣不破租賃之規定，伊
    有權繼續使用6樓房屋；縱認伊為無權占有該屋及系爭停車
    位，但伊曾代被上訴人繳納108年10月至110年9月管理費共9
    萬4,824元，得依不當得利法律關係，請求被上訴人返還，
    並如數主張抵銷等語，資為抗辯。上訴聲明：㈠原判決除減
    縮部分外均廢棄。㈡上開廢棄部分，被上訴人在第一審之訴
    及假執行之聲請均駁回。另答辯聲明：被上訴人追加之訴駁
    回。
三、查被上訴人於108年9月26日自周莉玲等2人購得6樓房屋及系
    爭停車位，並於同年10月4日受讓周莉玲等2人基於前述不動
    產所生之一切權利；另上訴人於102年間向郭瑞美承租6樓房
    屋，並於105年3月31日租期屆滿後，成立不定期租賃關係，
    且持續占有該屋及系爭停車位，直至111年1月13日經假執行
    完成遷讓等事實，為兩造所不爭執（見本院卷第283頁），
    並有建物登記謄本、權利讓與協議書、租賃契約、原法院民
    事執行處執行命令及函文在卷可稽（見原審卷第24至27頁、
    第81至84頁、本院卷第185至187頁）。被上訴人主張上訴人
    自107年7月5日起無權占用前述不動產，應騰空遷讓返還，
    並給付如附表一、二所示之不當得利及加計法定遲延利息等
    語，則為上訴人所否認，並以前揭情詞置辯。經查：
　㈠按所有人對於無權占有或侵奪其所有物者，得請求返還之，
    民法第767條第1項前段定有明文。共有人就共有物分管之部
    分，有單獨之管理權，對於無權占有或侵奪共有物者，得為
    自己之利益，為回復共有物之請求，無民法第821條但書規
    定之適用。次按出租人於租賃物交付後，承租人占有中，縱
    將其所有權讓與第三人，其租賃契約，對於受讓人仍繼續存
    在。前項規定，於未經公證之不動產租賃契約，其期限逾五
    年或未定期限者，不適用之，民法第425條第1項、第2項定
    有明文。是未經公證之不定期租賃關係，並無該條第1項買
    賣不破租賃規定之適用，洵屬明確。準此，上訴人與郭瑞美
    就6樓房屋所成立之不定期租賃契約未經公證，既為上訴人
    所自承（見原審卷第241頁），則其抗辯本件有前揭第1項規
    定之適用，伊為有權占用6樓房屋，自屬無據。此外，上訴
    人不否認其無占有系爭停車位之正當權源（見本院卷第325
    頁），則依前開說明，被上訴人依民法第767條第1項前段規
    定，訴請上訴人騰空遷讓返還前述不動產，均為有理由。
　㈡再按無法律上之原因而受有利益，致他人受有損害，應返還
    其利益，民法第179條定有明文。又無權占有他人不動產，
    可能獲得相當於租金之利益，此應屬社會之通念。上訴人自
    107年7月5日起無權占用6樓房屋及系爭停車位，已如前述；
    且其占有使用前述不動產每月可獲得相當於租金之利益，以
    5萬1,100元計算，亦為兩造所不爭執（見本院卷第283頁）
    ，則被上訴人依民法第179條及債權讓與之法律關係，請求
    上訴人返還如附表一、二所示期間相當於租金之不當利益，
    亦為有理由。
　㈢末按，二人互負債務，而其給付種類相同，並均屆清償期者
    ，各得以其債務，與他方之債務，互為抵銷，民法第334條
    固定有明文。上訴人主張伊於108年10月至110年9月期間為
    被上訴人繳納6樓房屋及系爭停車位之管理費共9萬4,824元
    云云，惟其所提單據或卷附美妍家社區管理委員會函暨所附
    收費日報表、繳清證明單（見本院卷第227至239、251至269
    頁），均顯示上開管理費係由訴外人臺灣獨家傳媒公司繳納
    ，而自然人與法人乃為不同之權利主體，縱上訴人為該公司
    負責人，仍難認上開管理費即為其所繳納。是不論前述占有
    期間之管理費是否應由被上訴人負擔，上訴人執此主張抵銷
    ，均無可採。
四、綜上所述，被上訴人依民法第767條第1項前段、第179條規
    定及債權讓與之法律關係，請求上訴人騰空遷讓返還6樓房
    屋及系爭停車位，並給付如附表一、二所示之不當得利，及
    就附表一部分，給付自起訴狀繕本送達翌日即109年3月18日
    （見原審卷第57頁）起，至清償日止，按年息5%計算之利息
    ，為有理由，應予准許。從而，原審就上開部分為上訴人敗
    訴之判決，並無不合。上訴論旨指摘原判決此部分不當，求
    予廢棄改判，為無理由，應駁回其上訴。另被上訴人於本院
    基於前述法律關係，就附表二所示之不當得利，追加請求上
    訴人給付自其完成遷讓之翌日即111年1月14日起，至清償日
    止，按年息5%計算之利息，亦為有理由，應予准許。再本件
    被上訴人既有為訴之減縮之情形，爰更正原判決文主第一至
    三項所命給付，如主文第四項所示。
五、本件事證已臻明確，兩造其餘之攻擊或防禦方法及所用之證
    據，經本院斟酌後，認為均不足以影響本判決之結果，爰不
    逐一論列，附此敘明。
六、據上論結，本件上訴為無理由、追加之訴為有理由，判決如
    主文。
中　　華　　民　　國　　111 　年　　9 　　月　　27　　日
                  民事第七庭    
                      審判長法  官  林翠華
                            法  官  許炎灶
                            法  官  蔡惠琪
正本係照原本作成。
如不服本判決，應於收受送達後20日內向本院提出上訴書狀，其
未表明上訴理由者，應於提出上訴後20日內向本院補提理由書狀
（均須按他造當事人之人數附繕本）上訴時應提出委任律師或具
有律師資格之人之委任狀；委任有律師資格者，另應附具律師資
格證書及釋明委任人與受任人有民事訴訟法第466 條之1第1項但
書或第2項所定關係之釋明文書影本。如委任律師提起上訴者，
應一併繳納上訴審裁判費。
中　　華　　民　　國　　111 　年　　9 　　月　　27　　日

  　　　　　　　　　　　　　書記官  蕭英傑
　　　　　　　　　　　　　
　　　　　　　　　　　　　
附表一：被上訴人受讓自周麗玲等2人部分之不當得利請求金額   期間 計算式及金額（元以下四捨五入）  107年7月6日至107年7月31日 5萬1,100元×26/31天＝4萬2,858元  107年8月1月至108年8月31日 5萬1,100元×13月＝66萬4,300元  108年9月1日至108年9月25日 5萬1,100元×25/30天＝4萬2,583元  合計：74萬9,741元   

附表二：被上訴人取得6樓房屋及系爭停車位後之不當得利請求金額   期間 計算式及金額（元以下四捨五入）  108年10月20日至108年10月31日 5萬1,100元×12/31天＝1萬9,781元  108年11月1月至110年12月31日 5萬1,100元×26月＝132萬8,600元  111年1月1日至111年1月12日 5萬1,100元×12/31天＝1萬9,781元  合計：136萬8,162元